【裁判字號】    89,台上,6260
【裁判日期】    891019
【裁判案由】    殺人
【裁判全文】
最高法院刑事判決                              八十九年度台上字第六二六○號
    上   訴   人  台灣高等法院高雄分院檢察署檢察官
    上訴人即被告  甲○○
右上訴人等因被告殺人案件，不服台灣高等法院高雄分院中華民國八十九年七月十八
日第二審更審判決（八十九年度上更(一)字第一四六號，起訴案號：台灣高雄地方法院
檢察署八十八年度偵字第一四九三六號），提起上訴，本院判決如左：
    主  文
原判決撤銷，發回台灣高等法院高雄分院。
甲○○之上訴駁回。
    理  由
一檢察官上訴部分
本件原判決撤銷第一審論處被告甲○○殺人罪刑之判決，並變更公訴人所引殺人罪之
起訴法條，改判論以當場激於義憤而殺人罪（處有期徒刑五年），係以死者李永文於
被告之母洪美人向其下跪求情時，猶與陳榮欽共同出手毆打洪美人，此種不義之行為
，在客觀上足以引起公憤，被告見其母受此屈辱，激憤難忍，因而持刀殺死李永文，
應屬激於義憤而殺人，為其論據，固非無見。
惟查：(一)按刑法第二百七十三條所謂當場激於義憤而殺人，必以他人所實施之不義行
為，在客觀上足以引起公憤，猝然遇合，憤激難忍，因而將其殺害者，始足當之。依
卷內資料，被告於第一審調查時陳稱：「起先我見到陳榮欽打我母親，我就過去阻止
，而李永文見我過去，就一直攻擊我，對我拳打腳踢，我才出於不得已而防衛」、「
我當時上前阻止我母親被打時，不小心以刀傷到陳榮欽，之後李永文打我，才又刺到
他」、「李永文一直攻擊我，我才會刺他」（見第一審卷第六十五頁）；於原法院前
審復稱：「我當時正在削水果，因見陳榮欽及李永文二人打我母親，才上前阻止，我
一時忘了手上持刀，不小心刺傷陳榮欽，後來李永文亦拿椅子打我及對我拳打腳踢，
我出於不得已才進行防衛」（見上訴卷第一一八頁）等語，均未供及其持刀殺害李永
文，係當場激於義憤而為。被告上開供詞是否可採？其殺害李永文之動機為何？犯意
起於何時？顯然仍欠明瞭而有疑義。凡此因涉及法律之適用，自有詳察審認之必要，
原審未加究明，率論以當場激於義憤而殺人，難謂適法。(二)又按判決所載之理由，彼
此牴觸者，即屬理由矛盾，其判決當然為違背法令。原判決於理由欄內，先則說明：
「陳榮欽被刺傷後，即拿起木棍欲反擊被告，惟為洪美人抱住，此時李永文亦向（被
告）撲來，被告始萌殺人之犯意，而對李永文刺殺數刀」（見原判決第五頁，理由三
），如果無訛，則被告殺害李永文之犯意，並非起於猝見其母受辱；乃原判決繼而竟
又說明：被告係見其母受辱，猝然遇合，激憤難忍，因而持刀殺死李永文云云（見原
判決第六頁，理由四），非無判決理由矛盾之違誤。檢察官上訴意旨指摘原判決不當
，為有理由，應認仍有發回更審之原因。
二甲○○上訴部分
按刑事訴訟法第三百七十七條規定：上訴於第三審法院，非以判決違背法令為理由不
得為之。是提起第三審上訴，應以原判決違背法令為理由，係屬法定要件，且必須依
據卷內資料為具體之指摘，並足據以辨認原判決已具備違背法令之形式，始屬相當。
本件上訴人即被告甲○○上訴意旨僅泛稱：原判決昧於事實，任意推定犯罪，對被告
之證據未加調查云云；而於原判決究竟如何違背法令，並未依據卷內資料為具體之指
摘，難謂已符合首揭法定上訴第三審之要件，其上訴違背法律上之程式，應予駁回。
據上論結，應依刑事訴訟法第三百九十七條、第四百零一條、第三百九十五條前段，
判決如主文。
中      華      民      國    八十九    年      十      月     十九     日
                              最高法院刑事第四庭
                                  審判長法官  林  增  福
                                        法官  劉  敬  一
                                        法官  楊  商  江
                                        法官  邵  燕  玲
                                        法官  石  木  欽
      右正本證明與原本無異
                                              書  記  官
中      華      民      國    八十九    年      十      月    二十五    日


司法院資訊處製作；財團法人民間司法改革基金會備份。
